最　高　行　政　法　院　判　決　　　　　　　　　九十三年度判字第一五八一號
　　上　訴　人　智勇開發實業股份有限公司
　　代　表　人　甲○○○
　　訴訟代理人　卓隆燁
　　被 上訴 人　財政部臺北市國稅局
　　代　表　人　乙○○
右當事人間因營利事業所得稅事件，上訴人對於中華民國九十二年七月十六日臺北高
等行政法院九十一年度訴字第三四七五號判決，提起上訴，本院判決如左：
　　主  文
上訴駁回。
上訴審訴訟費用由上訴人負擔。
　　理  由
一、本件上訴人在原審起訴意旨略以：上訴人辦理民國（下同）八十四年度營利事業
    所得稅結算申報，原列報營業費用新台幣（以下同）四、七六七、九七六元，利
    息支出二三、八九五、九一一元。被上訴人查核時，以上訴人當年度全部營業收
    入四一四、九三○、八四一元均為出售有價證券收入，認定上訴人係以有價證券
    買賣為專業之營利事業，而適用財政部八十三年二月八日台財稅第八三一五八二
    四七二號函釋意旨，計算有價證券出售部分應分攤營業費用及利息支出二三、七
    五一、七六四元，自有價證券出售收入項下減除，核定證券交易所得為六○、九
    一二、七三四元，全年所得額為九五、七五六、七七七元，課稅所得額為三四、
    八四四、○四三元。上訴人不服，循序提起本件行政訴訟。主張上訴人其當年度
    出售之有價證券均屬長期投資而買入之股票，上訴人在投資過程中，因為營業現
    況發生意外變化，產生財務危機，而被迫處分投資之股票，雖有出售股票，得到
    鉅額現金收益的外觀存在，但論其實質，仍然不能算是一個「以買賣有價證券為
    專業」的營利事業。又營利事業「以有價證券買賣為專業」者，在賺取有價證券
    之買賣價差，其買賣標的之評價應適用所得稅法第四十八條規定；而「以長期股
    權投資為業」者，在獲取被投資公司長期之經營成果（即獲配股利），其投資標
    的之評價則應適用同法第六十三條規定，兩者性質及在法律之定位上迥異，要難
    謂營利事業從事之投資行為均有「以有價證券買賣為專業」之屬性。另上訴人因
    銀行擔保押值不足致中華工程股份有限公司股票遭銀行斷頭賣出之行為，並非上
    訴人為賺取有價證券之買賣價差所從事之營利活動，更無據此認有「以有價證券
    買賣為專業」之實質。故上訴人本年度處分系爭投資，全非因從事買賣有價證券
    之營業行為所生，故依實質課稅及公平課稅之原則，自非屬以買賣有價證券為專
    業者，依租稅法律主義，實無財政部前開函釋說明三就處分投資收入分攤費用及
    利息之適用。且因上訴人對於投資收益之百分之二十已依行為時所得稅法第四十
    二條規定計入所得額課稅，故其相關利息支出當可核實自課稅所得額項下減除，
    無須再重複列入免稅所得相關費用之分攤範圍。又上開長期投資依據商業會計處
    理準則規定，既不屬為賺取短期買賣價差而於公開市場買入之短期投資範疇，則
    前述為購入長期投資證券之資金來源所生利息支出，自可直接歸屬投資收益。為
    此請判決將原處分及訴願決定均撤銷等語。
二、被上訴人則以：本案上訴人登記之營業項目為大樓出租、汽機車買賣等，非屬經
    特許之創業投資事業，並無財政部七十三年二月二十一日台財稅第五一二一七號
    函釋之適用，又上訴人登記之營業雖未包括有價證券買賣，申報營業收入為○，
    惟本期出售有價證券收入四一四、九三○、八四一元，被上訴人依實質課稅原則
    ，核定上訴人為買賣有價證券為專業，並無不合。且查八十六年十二月三十日修
    正公布前之所得稅法第四十二條規定之立法理由，上訴人主張本年度之銀行借款
    之資金主要係用於長期投資證券，而獲致投資收益，本年度申報之利息支出二三
    、三○四、一三○元，可直接歸屬投資收益，應准予核實列支，無須列入免稅所
    得相關費用之分攤範圍等情。惟上訴人僅說明本期資金來源係用於購買有價證券
    ，並未能舉證其每筆有價證券購入之相關資金來源，又上訴人若能提示並證明購
    入資金係用於購買有價證券之證明文件，亦應將該借款利息支出直接歸屬於有價
    證券，非上訴人所主張「無須列入免稅所得相關費用之分攤範圍」，且投資收益
    之取得與有價證券購入方式並無關連，是上訴人所述，核無足採等語，資為抗辯
    。
三、原審斟酌全辯論意旨及調查證據結果，以：財政部八十三年二月八日台財稅字第
    八三一五八二四七二號函釋意旨之規範功能係針對費用（包含利息在內）無法明
    確歸屬時，所為之漏洞填補。由於現行所得稅中並未針對所謂的「以買賣有價證
    券為專業之營利事業」，而就費用計算方式為特別之規定。司法院釋字第四二○
    號解釋意旨，即就「以買賣有價證券為專業」法律用語作定義性解釋，故應得類
    推適用並作為解釋財政部八十三年度函釋中所稱「以有價證券買賣為專業」之標
    準。查上訴人當年度自行申報之營業收入為零元，此表示除出售有價證券之收入
    外，上訴人當年度別無「應稅之營業收入」。而其他之應稅營業外收入（即股息
    及紅利一一、五五三、二七三元、利息收入一四、二○○元、租金收入二八、○
    ○○元與其他收入一六、九一六、八二八元），與被上訴人核定之出售有價證券
    收入四○一、四三○、八四一元相比較，二者相差十倍以上，顯見上訴人當年度
    之營業活動，唯「買賣有價證券」一項而已。「以有價證券買賣為專業」之認定
    係按年度，從營業活動之外觀來作獨立觀察，而非依組織結構及事業專業化之程
    度來決定。只要「應稅之營業收入」與「有價證券買賣收入」相差甚鉅時，即可
    確定特定營利事業之經營重心有無移轉至「買賣有價證券」活動中，自得認定該
    營利事業為「以有價證券買賣為專業」。至於上訴人所言遭股票銀行「斷頭」賣
    出一節，即使屬實，惟因上訴人尚有「中華創業投資股份有限公司」、「京茂電
    子股份有限公司」與「春池建設股份有限公司」之股票是自行賣出者，且自行出
    賣股票之收入遠高於遭斷頭出賣者，況質押銀行出售上訴人之質押股票，必須依
    原來在私法上之約定條件為之，故此等風險為上訴人所能預測、控管。而認定某
    一營利事業在特定年度內是否為「以買賣有價證券為專業」時，是在年度結束後
    ，回顧其全年度之營業活動為整體評估，因此就八十四年度而言，上訴人當年度
    之營業應被認定為「以買賣有價證券為專業」，自無疑義。綜上所述，本案上訴
    人應屬「以有價證券買賣為專業」之營利事業，自應依上開八十三年函釋所揭示
    之攤提公式來攤提其「無法合理明確歸屬」之費用。又上訴人八十四年度所列利
    息支出二三、三○四、一三○元，無法在事實層面上，核實歸屬在課稅所得項下
    之費用中，在適用八十三年度函釋時，仍應列入分攤基礎中，且上訴人上開八十
    三年度之利息支出，並無法證明與特定股票之購入形成直接明確關連性，故有分
    攤之必要。從而被上訴人在核定上訴人八十四年度營利事業所得稅時，將上開「
    無法合理明確歸屬」之費用及利息支出，免稅所得項下分攤二三、七五一、七六
    四元，於法有據，訴願決定予以維持亦無違誤，上訴人訴請撤銷於法無據，應予
    駁回等由。為其判決之論據。
四、本院按：「以有價證券買賣為專業之營利事業，其營業費用及借款利息，除可合
    理明確歸屬者得個別歸屬認列外，應按核定有價證券出售收入、投資收益、債券
    利息收入及其他營業收入比例，計算有價證券出售部分應分攤之費用及利息，自
    有價證券出售收入項下減除。」為財政部八十三年二月八日台財稅第八三一五八
    二四七二號函說明三所敘明。而應稅收入及免稅收入應分攤之相關成本費用，除
    可直接合理明確歸屬者得個別歸屬，應自有價證券出售收入項下減除外，因投資
    收益及證券交易收入源自同一投入成本，難以投入成本比例作為分攤基準。財政
    部前開函，採以收入比例作為分攤基準之計算方式，符合所得稅法第二十四條第
    一項規定意旨，與憲法尚無牴觸。司法院釋字第四九三號解釋在案。次按「行政
    法院中華民國八十一年十月十四日庭長、評事聯席會議所為：『獎勵投資條例第
    二十七條所指非以有價證券買賣為專業者，應就營利事業實際營業情形，核實認
    定。公司登記或商業登記之營業項目，雖未包括投資或其所登記投資範圍未包括
    有價證券買賣，然其實際上從事龐大有價證券買賣，其非營業收入遠超過營業收
    入時，足證其係以買賣有價證券為主要營業，即難謂非以有價證券買賣為專業』
    不在停徵證券交易所得稅之範圍之決議，符合首開原則，與獎勵投資條例第二十
    七條之規定並無不符，尚難謂與憲法第十九條租稅法律主義有何牴觸。」亦為大
    法官會議釋字第四二○號解釋文所闡釋。查上訴人八十三年度自行申報之營業收
    入為零元，此表示除了出售有價證券之收入外，上訴人當年度別無「應稅之營業
    收入」。而其他之應稅業外收入即股息及紅利一一、五五三、二七三元、利息收
    入一四、二○○元、租金收入二八、○○○元與其他收入一六、九一六、八二八
    元，與被上訴人核定之出售有價證券收入四○一、四三○、八四一元相比較，二
    者相差十倍以上，顯見上訴人當年度之營業活動，只有「買賣有價證券」一項而
    已。並不以同一年度「買進」及「賣出」之營業為必要，揆諸上引司法院解釋意
    旨，並不以長期投資或短期投資而有所差別，故原判決認定上訴人為以有價證券
    買賣為專業者，於法並無不合。原判決並以：上訴人所言遭股票銀行「斷頭」賣
    出一節，即使屬實，惟因上訴人尚有「中華創業投資股份有限公司」、「京茂電
    子股份有限公司」與「春池建設股份有限公司」之股票是自行賣出者，且自行出
    賣股票之收入遠高於遭斷頭出賣者，況質押銀行出售上訴人之質押股票，必須依
    原來在私法上之約定條件為之，故此等風險是上訴人所能預測、控管者。而認定
    某一營利事業在特定年度內是否為「以買賣有價證券為專業」時，是在年度結束
    後，回顧其全年度之營業活動為整體評估，因此就八十四年度而言，上訴人當年
    度之營業應被認定為「以買賣有價證券為專業」，自無疑義等語，指駁上訴人主
    張其係長期投資，且因財務危機，而被迫處分投資之股票，雖有出售股票，並非
    以買賣有價證券為專業乙節，為不可採。經核並無理由不備之違誤。上訴意旨仍
    執同一事由加以爭執，自無可採據。次查經濟部訂頒之商業會計處理準則第三十
    一條、第三十二條及第三十四條，係對營業收入、營業成本及營業外收入及費用
    所作之定義，此與本案以上訴人實際上從事龐大有價證券買賣，其非營業收入遠
    超過營業收入時，據以認定上訴人係以買賣有價證券為專業，二者並無關連。又
    所得稅法第四十八條及第六十三條，係就短期投資與長期投資作為資產估價標準
    而作之規定，此與認定是否以買賣有價證券為專業無關，是以上訴人以此據為上
    訴理由，亦屬誤解而無可採。又查上訴人八十四年度所列利息支出二三、三○四
    、一三○元，上訴人僅說明本期資金來源係用於購買有價證券，並未能舉證其每
    筆有價證券購入之相關資金來源，上開八十三年度之利息支出，並無法證明與特
    定股票之購入形成直接明確關連性，故有分攤之必要。從而被上訴人在核定上訴
    人八十四年度營利事業所得稅時，將上開「無法合理明確歸屬」之費用及利息支
    出，免稅所得項下分攤二三、七五一、七六四元，於法有據等情，亦經原判決於
    理由中指明甚詳。故上訴人猶以：系爭年度為購入長期投資證券之資金來源所生
    利息支出，可合理明確歸屬長期投資之投資收益及董、監事之酬勞金。且依司法
    院釋字第四九三號解釋，本件一般營業發生之費用及利息之分攤，並未排除收入
    以外之其他合理攤提公式之適用。縱謂上訴人屬以買賣有價證券為專業者，惟該
    利息支出，並非不可依長期投資及短期投資按持有期間之成本比例，分別予以合
    理之攤計，實不應一概援引收入比例之攤提公式等語，核屬其一己之見解，尚難
    謂原判決有違背法令之情事。末查原判決理由就法理論及法實務兩方面分別闡述
    ，實務見解有時並非與法理論看法完全一致，是原判決所敘述之法理論與最後實
    際所採之見解，雖未完全一致，惟仍以原判決實際所採之見解為據。尚難以法理
    論與實務見解之差異而認原判決有理由矛盾之違誤。綜上，原審斟酌全辯論意旨
    及調查證據之結果，將原決定及原處分均予維持，駁回上訴人之訴，核無違誤。
    上訴論旨，仍執前詞，指摘原判決違誤，求予廢棄，難認有理由，應予駁回。
據上論結，本件上訴為無理由，爰依行政訴訟法第二百五十五條第一項、第九十八條
第三項前段，判決如主文。
中　　華　　民　　國　　九十三　　　年　　　十二　　　月　　　十　　　　日
                    最 高 行 政 法 院  第 一 庭
                                審 判 長 法  官　　　黃　綠　星
                                         法  官      吳  明  鴻
                                         法  官　　　蔡　進　田
                                         法  官　　　黃　璽　君
                                         法  官　　　廖　宏　明
右  正  本  證  明  與  原  本  無  異
　　　　　　　　　　　　　　　　　　　　 法院書記官　彭　秀　玲
中　　華　　民　　國　　九十三　　　年　　　十二　　　月　　　十　　　　日
